臺灣嘉義地方法院民事判決　九十一年訴字第二三六號
　　原　　　告　丙○○
　　訴訟代理人　甲○○
　　被　　　告　乙○○○
右當事人間請求損害賠償事件，原告提起刑事附帶民事訴訟，經本院刑事庭裁定移送
民事庭（九十年度附民字第八十號），本院判決如左：
    主    文
被告應給付原告新台幣貳佰壹拾萬元，及自民國九十年六月二十七日起至清償日止按
年息百分之五計算之利息。
原告其餘之訴駁回。
訴訟費用由被告負擔十分之七；餘由原告負擔。
本判決第一項於原告以新台幣柒萬元供擔保後，得假執行。但被告如於假執行程序實
施前以新台幣貳佰壹拾萬元為原告預供擔保，得免為假執行。
原告其餘假執行之聲請駁回。
    事    實
甲、原告方面：
  一、聲明：被告應給付原告新台幣三百萬元，及自起訴狀繕本送達被告之翌日（即
      民國九十年六月二十七日）起至清償日止，按年息百分之五計算之利息，並願
      供擔保請准為假執行之宣告。
  二、陳述：
    （一）被告乙○○○明知坐落於嘉義縣中埔鄉○○段赤蘭埔小段第一一八地號土
          地（下簡稱系爭土地）係原告所有，惟因原告不具自耕農身分而無法辦理
          系爭土地之所有權登記，原告便將系爭土地信託登記於被告之配偶即馮濬
          淼名義下，馮濬淼僅為形式上之登記名義所有權人，惟於受託登記人馮濬
          淼於民國（下同）六十四年六月二十五日死亡，系爭土地則由被告與其子
          女馮文福、馮志明、馮芳菁四人共同繼承，並辦理繼承登記完畢，被告於
          取得系爭土地之所有權狀後，將該土地所有權狀連同其子女馮文福、馮志
          明、馮芳菁三人之土地所有權狀合計四份交與原告保管，而與原告間成立
          信託關係，即被告與其子女馮文福、馮志明、馮芳菁四人僅為系爭土地之
          形式上名義所有權人，先予敘明。
    （二）被告明知系爭土地實際為原告所有，其僅係信託契約之受託人，竟意圖為
          自己不法之利益，欲出售系爭土地牟利，先於八十八年九月十一日，明知
          系爭土地之四張所有權狀均在原告保管中，並無遺失，仍先取得其不知情
          子女馮文福、馮志明及馮芳菁之同意，由被告分別在四張切結書上簽署其
          姓名、蓋章及代簽其子女馮文福、馮志明及馮芳菁之姓名、蓋用其等之印
          章，以切結上揭四張所有權狀遺失之不實事實，並於同年十月十四日持上
          揭四張切結書向嘉義縣水上地政事務所，謊報上揭四張土地所有權狀遺失
          而申請補發，使不知情之該管公務員將此不實之事項登載於其職務上所掌
          管之權狀遺失作廢補發之公告上，足以生損害於嘉義縣水上地政事務所對
          於地政管理之正確性及原告之權益。被告於取得補發之土地所有權狀後，
          經原告同意持系爭土地向嘉義縣中埔鄉農會設定抵押借款，惟其竟逾越先
          前原告同意僅六十萬元之範圍而借貸金額達一百五十萬元，即被告擅自超
          貸九十萬元，此係屬於無權代理部分之越權代理之行為，自屬民法侵權行
          為之態樣。被告又於八十九年四月二十一日與訴外人黃清廉訂立買賣契約
          ，違背其就系爭土地僅有管理之義務，而無處分系爭土地之權限，將系爭
          土地以三百五十萬之價格出售予訴外人黃清廉，並於八十九年六月十九日
          辦妥買賣移轉登記，嗣經他人轉告得知上揭買賣之情事，被告發現事跡敗
          露自知理虧，始交付買賣價金之尾款一百四十萬元，用以彌補原告喪失系
          爭土地之損害，然原告因被告之盜賣系爭土地仍受有喪失系爭土地所有權
          或價金二百十萬元之損失。
    （三）又民法第七百三十六條規定：「稱和解者，謂當事人約定，互相讓步，以
          終止爭執或防止爭執發生之契約」，即要約及承諾應一致，而被告與訴外
          人黃清廉之系爭土地買賣，係被告私自盜賣原告信託登記於被告名下土地
          ，被告因事跡敗露為原告阻止，而原告要求訴外人應將其中尾款一百四十
          萬元由原告受償，其僅為對第三人之收據之性質自非和解契約，即兩造並
          無就法律上之爭點有何任何和解或協議於買賣契約上或口頭上，自無以和
          解內容代替原有法律關係，自不生訴訟外和解之效力可言，此部分被告亦
          自認，原告於同意書上僅為「立會之關係」，自非當事人，自無就此侵權
          行為或債務不履行之損害有何和解之讓步行為。
    （四）按「因故意或過失，不法侵害他人之權利者，負損害賠償責任。故意以背
          於善良風俗之方法，加損害於他人者亦同。違反保護他人之法律，致生損
          害於他人者，負賠償責任」、「不能回復原狀或回復顯有重大困難者，應
          以金錢賠債其損害」、「損害賠償，除法律另有規定或契約另有訂定外，
          應以填補債權人所受損害及所失利益為限」、「受託人因管理不當致信託
          財產發生損害或違反信託本旨處分信託財產時，委託人、受益人或其他受
          託人得請求以金錢賠償信託財產所受損害或回復原狀，並得請求減免報酬
          」為民法第一百八十四條第一項、第二百十五條、第二百十六條第一項及
          信託法第二十三條定有明文。本件原告因被告上揭偽造文書、背信等不法
          行為，致受有三百萬元之損失，為此，原告爰依債務不履行請求權、侵權
          行為損害賠償請求權及不當得利返還請求權、信託之法律關係請求被告賠
          償損害。
  三、證據：提出戶籍謄本一份、買賣契約書影本一份、土地謄本一份、悔過書影本
      一份、同意書影本一份、買賣契約書影本一份等為證。
乙、被告方面：
  一、聲明：原告之訴駁回，並願供擔保請准免為假執行之宣告。
  二、陳述：
    （一）原告主張被告未經同意擅自偽造文書借款一百五十萬元貸款部分，原告此
          部分為誣告行為至為灼然，蓋因原告已同意被告借款，而非被告私自借貸
          ，是原告依侵權行為法則請求賠償，於法自有未合。
    （二）被告縱有出賣系爭土地三百五十萬元予不知情之訴外人「黃清廉」，但該
          三百五十萬元中之約定是黃清廉應負責被告之前開銀行之借款債務，對於
          原告並無損害。
    （三）又原告發現被告將系爭土地出售後，即刻找被告與黃清廉對於系爭土地之
          買賣與其對於原告之侵權行為達成和解，並同意黃清廉對於買賣契約之餘
          款一百七十萬元，由出賣人（即被告）取得三十萬元，而餘款一百四十萬
          元交付於原告，復於同意書上訂明「買受人於辦理移交權狀給承買人，付
          尾款給出賣人及丙○○」，而原告在該同意書上並充當見證人，此約定係
          經過原告當場同意之條件，足證兩造對於被告出賣系爭土地行為已達成和
          解，原告只需得價金尾款一百四十萬元即可，不再追究被告之責任，否則
          ，原告有何庸找到被告與買受人黃清廉到場寫同意書，而由原告在場見證
          ，並同意尾款由原告領取。原告對於本件買賣既已達成和解，只請求一百
          七十萬元之尾款中之一百四十萬元，而另三十萬元則由被告取得，足堪認
          原告已經讓步，否則於原告豈有不要求被告應將一百七十萬元價金尾款悉
          由其獲得原告再為侵權行為之請求於法無據。
丙、本院依職權調閱：
  （一）臺灣嘉義地方法院檢察署八十九年度發查字第三十七號、九十年度偵字第六
        八０九號、九十年度偵續字第十一號偵查卷宗及本院九十年度訴字第二十七
        號刑事卷宗、臺灣高等法院台南分院九十一年度上訴字第三三０號刑事卷宗
        。
  （二）函嘉義縣中埔鄉農會查詢坐落於嘉義縣中埔鄉○○段赤蘭埔小段第一一八地
        號土地自八十一年五月二十八日後係由何人繳納租金？
  （三）嘉義縣水上地政事務所檢送嘉義縣中埔鄉○○段赤蘭埔小段第一一八地號土
        地原所有權人乙○○○等向嘉義縣中埔鄉農會借款新台幣一百五十萬元設定
        抵押權之他項權利設定資料及原登記在乙○○○丈夫馮濬淼名下之登記資料
        。
  （四）傳訊證人馮德光。
    理    由
一、按「訴狀送達後，原告不得將原訴變更或追加他訴。但有下列各款情形之一者，
    不在此限：二、請求之基礎事實同一者。三、擴張或減縮應受判決事項之聲明者
    七、不甚礙被告之防禦及訴訟之終結者。被告於訴之變更或追加無異議，而為本
    案之言詞辯論者，視為同意變更或追加不變更訴訟標的，而補充或更正事實上或
    法律上之陳述者，非為訴之變更或追加」民事訴訟法第二百五十五條第一項第二
    、三、七款及第二項定有明文。本件原告起訴主張：「被告應給付原告新台幣三
    百十萬元，及自起訴狀繕本送達被告之翌日（即九十年六月二十七日）起至清償
    日止，按年息百分之五計算之利息，並願供擔保請准為假執行之宣告」，嗣於九
    十一年九月十二日於準備程序審理中變更為：「被告應給付原告新台幣三百萬元
    ，及自起訴狀繕本送達被告之翌日（即九十年六月二十七日）起至清償日止，按
    年息百分之五計算之利息，並願供擔保請准為假執行之宣告。」經查，原告上揭
    主張係未變更訴訟標的，而僅為擴張或減縮應受判決事項之聲明，且前後請求之
    基礎事實均同一，亦不甚礙被告之防禦及訴訟之終結，依法自應准許。
二、本件原告主張：被告明知系爭土地係伊所有，惟因伊不具自耕農身分便將系爭土
    地信託登記於被告之配偶即馮濬淼名義下；受託登記人馮濬淼死亡後，系爭土地
    則由被告與其子女馮文福、馮志明、馮芳菁四人共同繼承，並辦理繼承登記完畢
    ，被告於取得系爭土地之所有權狀後，將該土地所有權狀計四份交與伊保管，伊
    等間即成立信託關係，亦即被告與其子女馮文福、馮志明、馮芳菁四人僅為系爭
    土地之形式上名義所有權人。被告明知系爭土地實際為伊所有，竟意圖出售系爭
    土地牟利，先於八十八年九月十一日，明知系爭土地之四張所有權狀均在伊保管
    中，並無遺失，仍先取得其不知情子女馮文福、馮志明及馮芳菁之同意，由被告
    分別在四張切結書上簽署其姓名、蓋章及代簽其子女馮文福、馮志明及馮芳菁之
    姓名、蓋用其等之印章，以切結上揭四張所有權狀遺失之不實事實，並於同年十
    月十四日持上揭四張切結書向嘉義縣水上地政事務所，謊報上揭四張土地所有權
    狀遺失而申請補發，使不知情之該管公務員將此不實之事項登載於其職務上所掌
    管之權狀遺失作廢補發之公告上，足以生損害於嘉義縣水上地政事務所對於地政
    管理之正確性及原告之權益。被告於取得補發之新土地所有權狀後，雖經伊同意
    持系爭土地向嘉義縣中埔鄉農會設定抵押借款，惟其竟逾越先前伊同意僅六十萬
    元之範圍而擅自再超貸九十萬元，此係屬於無權代理部分之越權代理之行為；又
    被告無處分系爭土地之權限，竟於八十九年四月二十一日與訴外人黃清廉訂立買
    賣契約，將系爭土地以三百五十萬之價格出售予訴外人黃清廉，並於八十九年六
    月十九日辦妥買賣移轉登記，嗣伊經他人轉告得知上揭買賣之情事後，被告發現
    事跡敗露自知理虧，始交付買賣價金之尾款一百四十萬元，用以彌補伊喪失系爭
    土地之損失，然伊因被告盜賣系爭土地仍受有喪失系爭土地所有權或價金二百十
    萬元之損失，再加上被告越權超貸九十萬元部分，共受有三百萬元之損失，為此
    ，爰依債務不履行請求權、侵權行為損害賠償請求權及不當得利返還請求權、信
    託之法律關係請求被告賠償損害等語。
三、被告則以：原告既已同意渠持系爭土地向嘉義縣中埔鄉農會借款，則非渠私自借
    貸，是原告依侵權行為法則請求賠償，於法自有未合。原告發現渠將系爭土地出
    售後，即刻找渠與訴外人黃清廉對於系爭土地之買賣與對於原告之侵權行為達成
    和解，並同意取得買賣契約之尾款一百四十萬元，復於同意書上訂明「買受人於
    辦理移交權狀給承買人，付尾款給出賣人及丙○○」，而原告並在該同意書上充
    當見證人，此約定係經過原告當場同意之條件，足證兩造對於渠出賣系爭土地行
    為已達成和解，原告只需取得價金尾款一百四十萬元，即不再追究渠之責任，是
    原告再為侵權行為之請求於法無據等語，資為抗辯。
四、本件原告主張：被告明知系爭土地係原告所有，因原告不具自耕農身分便將系爭
    土地信託登記於被告之配偶即馮濬淼名義下，系爭土地於受託登記人馮濬淼死亡
    後，則由被告與其子女馮文福、馮志明、馮芳菁四人共同繼承。被告於取得系爭
    土地之所有權狀後，將該土地所有權狀連同其子女馮文福、馮志明、馮芳菁三人
    之土地所有權狀合計四份交與原告保管，而與原告間成立信託關係。被告明知系
    爭土地實際為原告所有，竟欲出售系爭土地牟利，先於八十八年九月十一日，明
    知系爭土地之四張所有權狀均在原告保管中，並無遺失，仍先取得其不知情子女
    馮文福、馮志明及馮芳菁之同意，由被告分別在四張切結書上簽署其姓名、蓋章
    及代簽其子女馮文福、馮志明及馮芳菁之姓名、蓋用其等之印章，以切結上揭四
    張所有權狀遺失之不實事實，並於同年十月十四日持上揭四張切結書向嘉義縣水
    上地政事務所，謊報上揭四張土地所有權狀遺失而申請補發，使不知情之該管公
    務員將此不實之事項登載於其職務上所掌管之權狀遺失作廢補發之公告上，足以
    生損害於嘉義縣水上地政事務所對於地政管理之正確性及原告之權益。被告明知
    無處分系爭土地之權限，竟於八十九年四月二十一日將系爭土地以三百五十萬之
    價格出售予訴外人黃清廉，並於八十九年六月十九日辦妥買賣移轉登記，嗣後原
    告僅取得買賣價金之尾款一百四十萬元等事實，業據原告於本院刑事庭指訴綦詳
    ，並有繼承系統表一份、所有權狀影本、嘉義縣水上地政事務所八十九年八月十
    六日八九嘉上地一字第六０一八號函與所附被告聲請補發權狀之相關資料影本一
    份附於本院九十年度訴字第二十七號刑事卷宗可稽（見本院刑事卷第六六頁、八
    十九年度發查字第三七號偵查卷第一０九至一一０頁、第三０至七八頁），及買
    賣契約影本一份、土地謄本一份、同意書影本一份在卷可稽，而被告亦因上揭背
    信及使公務員登載不實等行為，觸犯刑法背信、偽造文書等罪，經本院刑事庭判
    處：「乙○○○為他人處理事務，意圖為自己不法之利益，而為違背其任務之行
    為，致生損害於本人之財產，處有期徒刑柒月」，復經臺灣高等法院台南分院以
    九十一年度上訴字第三三０號上訴駁回確定在案，是原告上揭主張，堪可信為真
    正；雖被告於本院審理時再抗辯系爭土地係祖先所遺留於其配偶馮濬淼，且其亦
    已繳納多年系爭土地之稅金等語；惟經本院函嘉義縣中埔鄉農會查詢坐落於嘉義
    縣中埔鄉○○段赤蘭埔小段第一一八地號土地自八十一年五月二十八日後係由何
    人繳納租金？經嘉義縣中埔鄉公所於九十一年七月十八日以中鄉民字第０九一０
    ００八０五０號函覆及其所檢附之資料，可證系爭土地已放領他人，無三七五租
    約之訂立，亦無從得知何人繳納地租，又系爭土地若為被告祖先所遺留，何以被
    告需平白交付一百四十萬價金尾款予原告之理？且被告復於悔過書中亦自承與原
    告間就系爭土地有信託關係乙事，是被告此部分抗辯顯不足採。
五、按「因故意或過失，不法侵害他人之權利者，負損害賠償責任。故意以背於善良
    風俗之方法，加損害於他人者亦同。違反保護他人之法律，致生損害於他人者，
    負賠償責任」、「不能回復原狀或回復顯有重大困難者，應以金錢賠債其損害」
    、「損害賠償，除法律另有規定或契約另有訂定外，應以填補債權人所受損害及
    所失利益為限」、「受託人因管理不當致信託財產發生損害或違反信託本旨處分
    信託財產時，委託人、受益人或其他受託人得請求以金錢賠償信託財產所受損害
    或回復原狀，並得請求減免報酬」為民法第一百八十四條第一項、第二百十五條
    、第二百十六條第一項及信託法第二十三條定有明文。本件原告因被告乙○○○
    之為上揭之偽造文書、背信等行為後，復未經原告同意擅自出售系爭土地予訴外
    人黃清廉，並已移轉登記完畢乙事，已如前述，是原告即受有喪失系爭土地所有
    權難以回復之損失，則依上揭法條規定，被告自應對於原告負損害賠償之責任。
    今原告請求被告賠償之部分，包括喪失系爭土地所有權之損失，即買賣價金扣除
    尾款之二百十萬元，及另向嘉義縣中埔鄉農會超貸九十萬元，共計三百萬元，原
    告此兩部分之請求是否有理由，茲分述如下：
（一）喪失系爭土地所有權損失之部分：查被告與原告間就系爭土地成立信託關係，
      已如前述，而所謂信託行為，係指委託人授與受託人超過經濟目的之權利，而
      僅許可其於經濟目的範圍內行使權利之法律行為而言，就外部關係言，受託人
      固有行使超過委託人所授與之權利，就委託人與受託人之內部關係言，受託人
      仍應受委託人所授與權利範圍之限制，則就被告與原告內部關係而言，雖不得
      任意處分系爭土地，但就外部關係而言，被告仍為系爭土地之所有權人，其將
      系爭土地出賣與訴外人黃清廉，其買賣契約仍有效，僅係被告違背其為他人處
      理事務之任務，依上揭信託法第二十三條規定，原告（即委託人）得請求以金
      錢賠償信託財產所受損害。又被告未經原告同意擅自將系爭土地以三百五十萬
      元之價金出售於訴外人黃清廉，嗣原告取得價金尾款一百四十萬元並簽立同意
      書乙事，為兩造所不爭執；惟被告則以原告既同意取得買賣契約之尾款一百四
      十萬元，復於同意書上訂明「買受人於辦理移交權狀給承買人，付尾款給出賣
      人及丙○○」，即表示原告對於渠出賣系爭土地行為已達成和解，原告自不得
      再為侵權行為之請求云云抗辯，經查，該同意書所立之條件內容為：「一、議
      定總價金為新台幣三百五十萬元，今定金新台幣三十萬元，已由出賣人（即被
      告）取得，出賣人於中埔鄉農會設定抵押權實際借款新台幣一百五十萬元，由
      承買人承受，餘款新台幣一百七十萬元於登記完畢後，由出賣人取得三十萬元
      ，另新台幣一百四十萬元交付於丙○○。二、本件登記過程中，出賣人不得藉
      詞刁難或任何要求。三、雙方交付代書有關證件，非經雙方承諾，不得藉故單
      獨取回。四、本件於登記完畢日，約定時間於代書人處辦理移交權狀給承買人
      ，付尾款於出賣人及丙○○。五、買賣標的物標示：中埔鄉○○段赤蘭埔小段
      第一一八地號所有權全部面積為二六七五平方公尺土地一筆。六、雙方配合案
      件登記過程中，須由出賣人出面蓋章時，應即付承買人之便，不得有刁難或任
      何要求」，是探究上揭同意書僅係確認系爭買賣價金交付方式、由何人取得及
      多寡、買賣標的物等之確認，無涉及原告與被告間如何和解讓步、或原告拋棄
      權利、抑或以他種法律關係替代原有法律關係等之記載，是自不能因原告在同
      意書上見證人欄上簽名，急遽認原告有同意和解之效力，且原告亦自承其係因
      為要拿尾款一百四十萬元尾款始簽名等語（見本院九十一年九月十二日準備程
      序筆錄），是被告上揭抗辯，顯不足採信。從而，原告請求被告賠償扣除尾款
      一百四十萬元後之二百十萬元之損害，應予准許。
（二）被告未經原告同意超貸部分：按「關於侵權行為賠償損害之請求權，以受有實
      際損害為成立要件，若絕無損害亦即無賠償之可言」、「損害賠償之債，以有
      損害之發生及有責任原因之事實，並二者之間，有相當因果關係為成立要件。
      故原告所主張損害賠償之債，如不合於此項成立要件者，即難謂有損害賠償請
      求權存在。」分別有最高法院十九年上字第三六三號、四十八年台上字第四八
      一號判例意旨可資參照。查，被告未經原告同意向嘉義縣中埔鄉農會逾越權限
      超貸九十萬元之事實，業據被告自認在卷（見本院九十一年九月十二日準備程
      序筆錄），惟查，系爭土地因出售於訴外人黃清廉，並約定由黃清廉承受被告
      前向中埔鄉農會設定抵押權之借款新台幣一百五十萬元債務，有同意書在卷可
      稽，是系爭土地上之抵押設定債務（即抵押借款部分）即由訴外人黃清廉承受
      ，原告充其量僅係受有系爭土地喪失難以回復之損害，原告已無因被告超貸九
      十萬元之受有損失，則原告既無實際損害，則依上揭判例意旨，原告既無損害
      則無賠償可言，故原告此部分之請求，於法無據，不應准許。
（三）綜上所述，原告爰依侵權行為、信託之法律關係主張：被告應給付原告二百十
      萬元，及自民國九十年六月二十七日起至清償日止按年息百分之五計算之利息
      為有理由，應予准許；逾此部分之請求，於法無據，應予駁回。
六、本判決原告勝訴部分，兩造分別陳明願供擔保請准宣告假執行或免為假執行，核
    均無不合，爰分別酌定相當之擔保金額，予以准許。至原告敗訴部分，其假執行
    之聲請失所附麗，應予駁回。
七、本件判決事實已臻明確，兩造其餘攻擊防禦及舉證，核與本件判決結果無影響，
    爰不另一一論述，附此敘明。
八、據上論結，本件原告之訴一部為有理由，一部為無理由，依民事訴訟法第七十九
    條但書、第三百九十條第二項、第三百九十二條，判決如主文。
中　　　華　　　民　　　國　　九十一　　年　　十二　　月　　　十一　　　日
~B臺灣嘉義地方法院民事第一庭
~B　　審判長法官　曾文欣
~B　　　　法　官　洪嘉蘭
~B　　　　法　官　吳昀儒
右為正本，係照原本作成。
如對本判決上訴應於收受本判決送達後二十日內向本院提出上訴狀（應按他造人數附
繕本）
中　　　華　　　民　　　國　　九十一　　年　　十二　　月　　　十三　　　日
~B　 　　 書記官　楊國色
